【裁判字號】    94,訴,1812
【裁判日期】    950404
【裁判案由】    給付使用土地補償金
【裁判全文】
臺灣高雄地方法院民事判決              94年度訴字第1812號
原      告  高雄市政府
法定代理人  丁○○
訴訟代理人  李佳玲律師
複  代理人  陳忠勝律師
            楊櫻花律師
被      告  甲○○
上列當事人間請求給付使用土地補償金事件，本院於民國95年3
月22日言詞辯論終結，判決如下：
    主      文
被告應給付原告新臺幣貳拾玖萬陸仟零貳拾壹元，及自民國九十
四年九月十七日起至清償日止，按年息百分之五計算之利息。
原告其餘之訴駁回。
訴訟費用由被告負擔十分之三，餘由原告負擔。
本判決第一項得假執行。但如被告以新臺幣貳拾玖萬陸仟零貳拾
壹元為原告預供擔保後，得免為假執行。
原告其餘假執行之聲請駁回。
    事實及理由
壹、程序部分：
一、按當事人喪失訴訟能力或法定代理人死亡或其代理權消滅者
    ，訴訟程序在有法定代理人或取得訴訟能力之本人，承受其
    訴訟以前當然停止；承受訴訟人，於得為承受時，應即為承
    受之聲明，民事訴訟法第170 條、第175 條第1 項分別定有
    明文。本件原告之法定代理人原為陳其邁，嗣於審理中變更
    為丁○○，此有行政院民國94年9 月16日院授人力字第0940
    0647291 號函在卷可參，則丁○○依法聲明承受訴訟，即屬
    有據。
二、次按訴狀送達後，原告不得將原訴變更或追加他訴，但擴張
    或減縮應受判決事項之聲明者，不在此限，民事訴訟法第25
    5 條第1 項第3 款定有明文。本件原告起訴時，聲明被告應
    給付新臺幣（下同）950,892 元，及自起訴狀繕本送達翌日
    起至清償日止，按年息5%計算之利息。嗣於起訴狀繕本送達
    被告後，減縮為：被告應給付839,736 元，及自起訴狀繕本
    送達翌日起至清償日止，按年息5%計算之利息，核屬減縮應
    受判決事項之聲明，揆諸前揭規定，自屬合法。
貳、實體部分：
一、原告主張：高雄市所有坐落高雄市○○區○○段1 小段427
    、428 地號土地（下合稱系爭土地），自70年間起遭訴外人
    即被告之父楊添仁無權占用，並於其上興建門牌號碼高雄市
    鼓山區○○○街3 號（後整編為鼓元街3 號）之未保存登記
    建物（下稱系爭房屋），占用系爭土地如附圖A 部分47平方
    公尺（427 地號）、B 部分12平方公尺及C 部分4 平方公尺
    （428 地號），合計63平方公尺。嗣楊添仁於70年5 月13日
    死亡，由被告及訴外人楊莊玉葉、丙○○、乙○○繼承系爭
    房屋，楊莊玉葉又於87年4 月16日死亡，再由被告、丙○○
    及乙○○繼承系爭房屋，並於87年10月3 日協議分割遺產，
    由被告取得系爭房屋之事實上處分權而辦畢稅籍登記，被告
    遂繼續無權占用系爭土地迄今，而受有相當於租金之利益，
    致原告受有同額之損害，原告自得請求被告給付相當於租金
    之不當得利。又高雄市市有基地租金率，依財政部台財產二
    字第80024757號函暨附件國有出租基地租金率調整問題報告
    及高雄市政府82年6 月3 日八二高市府財四字第15426 號函
    所定：自75年7 月起至76年6 月止，係按申報地價年息4%計
    收；自76年7 月起至77年12月止，係按申報地價年息3%之6
    折計收；自78年1 月起至同年12月止，係按申報地價年息3%
    之8 折計收；自79年1 月起，係按申報地價年息3%計收；自
    82年1 月起迄今，係按申報地價年息5%計收。另系爭土地之
    申報地價，自67年起至76年7 月止為每平方公尺7,750 元；
    自76年7 月起至80年6 月止為每平方公尺18,500元；自80年
    7 月起迄今為每平方公尺19,200元。依此計算，自75年7 月
    1 日起至94年6 月30日止，扣除被告已繳納自75年7 月1 日
    起至80年6 月30日止，占用427 地號土地之5 年補償金，被
    告共應給付839,736 元。爰依不當得利及繼承之法律關係，
    求為判決：(一)被告應給付839,736 元，及自起訴狀繕本送達
    翌日即94年9 月17日起至清償日止，按年息5%計算之利息。
    (二)願供擔保，請准宣告假執行。
二、被告則以：原告起訴前逾5 年之請求權，已罹於時效而消滅
    ，自無權請求此部分之金額。又基地租金數額應由法院斟酌
    基地位置、工商業繁榮程度、利用基地之經營價值及所受利
    益等項，而為適當之裁量等語置辯，求為判決：(一)原告之訴
    駁回。(二)願供擔保，請准宣告免為假執行。
三、不爭執之事項：
  (一)高雄市所有之系爭土地，自70年間起遭楊添仁無權占用，並
    於其上興建系爭房屋，占用系爭土地如附圖A 部分47平方公
    尺、B 部分12平方公尺及C 部分4 平方公尺，合計63平方公
    尺。
  (二)楊添仁於70年5 月13日死亡，由被告及訴外人楊莊玉葉、丙
    ○○、乙○○繼承系爭房屋，楊莊玉葉又於87年4 月16日死
    亡，再由被告、丙○○及乙○○繼承系爭房屋，並於87年10
    月3 日協議分割遺產，由被告取得系爭房屋之事實上處分權
    而辦畢稅籍登記後，由被告繼續占有系爭土地迄今。
  (三)高雄市市有基地租金率，依財政部台財產二字第80024757號
    函暨附件國有出租基地租金率調整問題報告及高雄市政府82
    年6 月3 日八二高市府財四字第15426 號函所定，自75年7
    月起至76年6 月止，係按申報地價年息4%計收；自76年7 月
    起至77年12月止，係按申報地價年息3%之6 折計收；自78年
    1 月起至同年12月止，係按申報地價年息3%之8 折計收；自
    79年1 月起，係按申報地價年息3%計收；自82年1 月起迄今
    ，係按申報地價年息5%計收。
  (四)系爭土地之申報地價，自67年起至76年7 月止為每平方公尺
    7,750 元；自76年7 月起至80年6 月止為每平方公尺18,500
    元；自80年7 月起迄今為每平方公尺19,200元。
  (五)被告已繳納自75年7 月1 日起至80年6 月30日止，占用427
    地號土地之5 年補償金。
  (六)原告於起訴前5 年即89年8 月10日前，就系爭土地相當租金
    之損害，無消滅時效中斷之事由。
四、本件經兩造協議簡化爭點為：(一)原告得否請求被告給付相當
    於租金之不當得利？如是，原告起訴前逾5 年部分之請求權
    ，是否已罹於消滅時效？(二)原告得請求之金額若干？茲敘述
    如下。
五、原告得否請求被告給付相當於租金之不當得利？如是，原告
    起訴前逾5 年部分之請求權，是否已罹於消滅時效？
  (一)按無法律上之原因而受利益，致他人受損害者，應返還其利
    益，民法第179 條前段定有明文。而無權占有使用他人之土
    地，依一般社會通念，足認為可獲得相當於租金之利益，致
    所有權人受有無法使用該土地之損害，則依上開規定，占有
    人自應將所獲得相當於租金之利益返還所有權人。次按租金
    之請求權因5 年間不行使而消滅，既為民法第126 條所明定
    ，至於終止租約後之賠償與其他無租賃契約關係之賠償，名
    稱雖與租金異，然實質上仍為使用土地之代價，債權人應同
    樣按時收取，不因其契約終止或未成立而謂其時效之計算應
    有不同；又無法律上之原因而獲得相當於租金之利益，致他
    人受損害時，如該他人返還利益請求權已逾租金短期消滅時
    效之期間，對於相當於已罹消滅時效之租金利益，不得依不
    當得利之法則，請求返還，最高法院亦分別著有49年臺上字
    第1730號判例意旨及65年度第5 次民庭庭推總會議決議(二)可
    資參照。
  (二)查被告無法律上之權源，以其繼承所得之系爭房屋占用系爭
    土地如附圖A 部分47平方公尺、B 部分12平方公尺及C 部分
    4 平方公尺，合計63平方公尺等情，為兩造所不爭執，並經
    本院會同高雄市政府地政處鹽埕地政事務所人員到場勘測屬
    實，復製有勘驗筆錄、複丈成果圖及現場照片在卷可稽（見
    本院卷第52、56至62、64頁），堪予認定。則被告於占用上
    開土地期間，即受有相當於基地租金之利益，致原告受有損
    害，揆諸前揭規定，原告主張得請求被告給付相當於租金之
    金額，自可採取。
  (三)次查，原告請求返還相當於租金之利益，依前揭判例及決議
    意旨所示，其請求權之消滅時效為5 年，因被告已提出時效
    抗辯（見本院卷第31頁），且原告對此亦不爭執無中斷時效
    之事由（見本院卷第96頁），則原告請求返還相當於租金之
    利益逾5 年部分，即已罹於時效而消滅，被告自得拒絕給付
    。是以，原告僅得請求返還本件訴訟繫屬之日即94年8 月9
    日回溯5 年即89年8 月10日起之利益。又原告僅請求至94年
    6 月30日止之金額（見本院卷第94頁），故原告得請求被告
    返還利益之期間，即為89年8 月10日起至94年6 月30日止。
  (四)從而，原告請求被告給付自89年8 月10日起至94年6 月30日
    止，相當於占用系爭土地租金之金額，即屬有據。
六、原告得請求之金額若干？
  (一)按城市地方房屋之租金，以不超過土地及其建築物申報總價
    年息10﹪為限，租用基地建築房屋亦準用之；公有土地以各
    該宗土地之公告地價為申報地價，免予申報，土地法第97條
    第1 項、第105 條及平均地權條例施行細則第21條前段分別
    定有明文。又基地租金之數額，除以基地申報地價為基礎外
    ，尚須斟酌基地之位置、工商業繁榮之程度、承租人利用基
    地之經濟價值及所受利益等項，以為決定，並非必達申報總
    地價年息10﹪最高額，此亦有最高法院68年臺上字第3071號
    判例意旨可資參照。
  (二)查系爭房屋坐落於系爭土地上，門牌號碼為高雄市鼓山區○
    ○○街3 號（後整編為鼓元街3 號），係3 層樓磚造建物，
    於頂樓復加蓋有鐵皮屋，供被告居住使用，雖位於鼓山渡輪
    站附近，屬高雄市區之邊陲地帶，且房屋老舊，其內堆置雜
    物，惟前臨雙向各1 車道之柏油道路，可與鼓山一路相通，
    鄰近設有臺灣銀行、中山大學、加油站、派出所、超市及小
    型醫院，足認交通尚屬便利及生活機能尚佳等情，業據本院
    於94年10月27日勘驗屬實，並有勘驗筆錄、現場圖及現場照
    片附卷可佐（見本院卷第51至62頁）。本院審酌系爭土地之
    位置、被告利用土地之經濟價值及所受利益等節，認原告請
    求按系爭土地申報地價年息5%計算被告所受相當於租金之利
    益，應屬適當。又系爭土地自89年8 月10日起至94年6 月30
    日止之申報地價均為每平方公尺19,200元，此有土地登記謄
    本及地價謄本各2 份存卷可查（見本院卷第8 、15頁），而
    本件原告得請求被告返還利益之期間共計4 年6 月144 日，
    且系爭房屋占用系爭土地合計63平方公尺等情，均如前述，
    則原告所得請求之金額即為296,021 元【計算式：（144/36
    5 ＋4.5） ×19,200×63×5%=296,021，元以下四捨五入】
    。
  (三)從而，原告請求被告給付296,021 元部分，應予准許。逾此
    部分之請求，即屬無據。
七、末按給付無確定期限者，債務人於債權人得請求給付時，經
    其催告而未為給付，自受催告時起，負遲延責任。其經債權
    人起訴而送達訴狀，或依督促程序送達支付命令，或為其他
    相類之行為者，與催告有同一之效力；遲延之債務，以支付
    金錢為標的者，債權人得請求依法定利率計算之遲延利息；
    應付利息之債務，其利率未經約定，亦無法律可據者，週年
    利率為5%，民法第229 條第2 項、第233 條第1 項前段及第
    203 條分別定有明文。查本件民事起訴狀係於94年9 月16日
    送達被告，此有送達回證1 紙可查（見本院卷第30頁），則
    原告併予請求自起訴狀繕本送達翌日即94年9 月17日起至清
    償日止之法定遲延利息，亦屬有據。
八、綜上所述，本件原告依不當得利之法律關係，請求被告給付
    296,021 元，及自94年9 月17日起至清償日止，按年息5%計
    算之利息，為有理由，應予准許。逾此部分之請求為無理由
    ，應予駁回。
九、本件判決所命給付之金額，未逾50萬元，爰依民事訴訟法第
    389 條第1 項第5 款規定，依職權宣告假執行。至原告雖聲
    請就勝訴部分為假執行之宣告等語，惟原告得請求之金額既
    未逾50萬元，則有關其勝訴部分，所為願供擔保請准宣告假
    執行之聲明，即無庸參酌，併予敘明。另被告陳明願供擔保
    請准免為假執行，經核於法有據，爰酌定相當擔保金額併准
    許之。至原告敗訴部分，其假執行之聲請，已失依附，自應
    併予駁回。
十、據上論結，本件原告之訴為一部有理由，一部無理由，依民
    事訴訟法第79條、第389 條第1 項第5 款、第392 條第2 項
    ，判決如主文。
中    華    民    國    95    年    4     月    4     日
                  民事第六庭  審判長法  官  謝靜雯
                                    法  官  劉傑民
                                    法  官  鄭詠仁
正本係照原本作成。
如不服本判決，應於送達後20日內，向本院提出上訴狀並表明上
訴理由，如於本判決宣示後送達前提起上訴者，應於判決送達後
10日內補提上訴理由書（須附繕本）。
中    華    民    國    95    年    4     月    4     日
                                    書記官  陳孟瑩


司法院資訊處製作；財團法人民間司法改革基金會備份。
